行　政　法　院　判　決　　　　　　　　　　　　　　八十八年度判字第七六二號
　　原　　　告　甲○○
　　　　　　　　　　　　　送達代收人　魏錦芳律師
　　被　　　告　桃園縣政府
右當事人間因有關土地事務事件，原告不服內政部中華民國八十七年一月二十日台
內訴字第八六○五六○四號再訴願決定，提起行政訴訟。本院判決如左︰
　　主  文
原告之訴駁回。
　　事  實
緣原告於民國八十六年五月八日向被告申請將其所有坐落桃園縣龍潭鄉○○○段七二
－一地號面積○．一二○二公頃一般農業區農牧用地土地，變更編定為同區甲種建築
用地。案經被告八十六年五月十九日府地用字○九二一一八號函復：「．．．二、．
．．其毗鄰地同段七一－一六、－一七、－一八地號土地上雖有建物，惟其使用編定
仍為一般農業區農牧用地。又該七二－一地號土地，其地勢雖高於毗鄰農地，亦不得
據以辦理變更編定為建築用地。三、．．．本案申請之條件與前開執行要點第十二點
規定不符，歉難照辦。」原告不服，提起訴願、再訴願，遞遭駁回，遂提起行政訴訟
。茲摘兩造訴辯意旨於次：
原告起訴意旨及補充理由略謂：一、原告所有七二－一地號旱地部分靠西邊者與毗鄰
七一－一六、－一七、一八地號旱地後方相接，惟查後者他人所有三筆土地前方，均
面臨二十五公尺中豐路幹道（係龍潭鄉與平鎮市○○○○道）。該三筆土地地目雖為
旱地，但各筆土地上均建有二層以上加強磚造房屋，且屬店面性質，因政府都市計畫
步調較遲，不足以適應當前都市發展之現況及需求，蓋龍潭鄉大部分地區尚屬非都市
土地，而實際上該三筆面臨中豐路之旱地已有兩層建物存在，且有兼營生意者，若實
施都市計畫應屬商業或住宅區性質。惟原告所有七二－一地號土地則位在其後方，且
兩地接壤處有從七一－一九地號（原告所有，屬道路用地）寬四公尺以上之既成道路
延伸而來，完全與該三筆土地形成中間為公眾通行之道路所區隔。易言之，七一－一
九地號道路延伸抵達七二－一地號後，即與七一－一六、－一七、－一八地號旱地後
方相鄰，為通行至七二－一地號內，屬四公尺以上實際通行之既成道路，且為周邊
廣大鄰地通往中豐路幹道之連外道路，被告未赴現場實地勘查，即以地籍圖書面審查
認為係與該三筆旱地相鄰，而遽認為與包圍之事實不符，焉能使人心服。其次，訴願
及再訴願決定機關亦採相同之理由，並未實地勘查瞭解，僅按地籍圖作表相之審查，
完全悖離七二－一地號與七一－一六、－一七、－一八地號相鄰部分，實際上係七一
－一九地號道路所延伸下來，並已成為四公尺以上公眾通行之道路，完全符合內政
部八十六年七月七日台內地字第八六八四四八一號新修正之執行要點第十一點第一
項第(二)款及第二項實際已作道路，其平均度為四公尺以上者，二者相毗鄰者得合併
計算其度之規定。此部分被告未實地勘測，審該七一－一九地號道路延伸至七二
－一地號旱地與上開三筆七一－一六、－一七、－一八地號旱地相毗鄰之道路是否達
四公尺以上﹖而訴願及再訴願機關又依樣採地籍圖審查，未按內政部最新修正之執行
要點從現場實地勘查審認，即維持原處分，均有疏失違背事實之處。即將已呈道路包
圍之事實，認為仍與旱地相鄰。二、原告所有七二－一地號旱地，在東邊與南邊各有
一小部分，分別與他人所有田六九－二、六四地號毗鄰，但兩地接壤處高低落差達三
公尺。易言之，七二－一地號位置高，六九－二、六四地號田位置低，此種地理條件
客觀環境已明顯證明二者為高低達三公尺之斷層地層。易言之，即在無任何灌溉設施
及水源之情形下，又如何供作農業使用﹖故七二－一地號已不適合仍編定為旱地，並
繼續強制原告非供農業使用不可。何況七二－一地號與該兩地毗鄰之邊緣處各有實際
之道路存在，係周邊地區通行至他處需經過之既成道路，至於道路度是否達四公尺
以上，被告並未勘查現場，顯有失當。縱然該兩處有與低地之田毗鄰，但在高處七二
－一地號邊緣早已存有實際道路供不特定他人（含週邊土地所有人及農家）通行之情
形下，亦符合台灣省非都市土地變更編定執行要點第十一點第一項第(二)款及第二項被
道路（實際道路）包圍之情事。被告並未赴現場實際瞭解勘查，僅憑書面作業，即遽
認其地勢高於毗鄰之農地，無灌溉設施，亦不得據以辦理變更編定，顯有違誤。至於
原訴願及再訴願決定機關亦同樣採被告意見，並未按內政部新修正之執行要點實際勘
查審認，亦有未當。三、按非都市土地使用管制規則第十五條第一項規定：「毗鄰甲
種、丙種建築用地之零星或狹小土地，得按其毗鄰土地編定之使用地類別申請變更編
定。」又八十五年五月二十三日內政部修正增列第二項，申請人應先與當地縣（市）
政府協議同意以獲准變更編定當年度毗鄰甲種、丙種建築用地平均公告土地現值與變
更編定面積乘積金額百分之三十捐贈與當地縣市政府。另同規則第十條第三項規定：
「非都市土地變更編定執行要點，由省（市）政府擬訂，報內政部核定。」復按內政
部新修正之「台灣省非都市土地變更編定執行要點」第十一點第一項規定：「毗鄰甲
、丙種建築用地之零星或狹小土地，合於下列各款規定之一者，得按其毗鄰土地申請
變更編定為甲、丙種建築用地。」同項第(二)款規定：「道路、水溝所包圍或為道路、
水溝及各種建築用地，建築使用之特定目的事業用地所包圍，且其面積未超過○．一
二○○公頃者。」同點第二項規定：「前項道路．．．或實際已作道路、水溝之未登
記土地．．．其平均度四公尺以上者，二者相鄰者得合併計算其度，因地形坵塊
完整需要，前項各款面積得為百分之十以內之增加。．．．又縣市政府宜就整體加以
認定後核准之。」故權責機關受理審查此類零星或狹小土地之變更編定案，確有必要
就申請個案為現場勘查並考量其整體性之地理環境，再為准否之依據，殊不宜單從地
籍圖之書面審查將「包圍」定義為狹義之文字解釋，謹析述如次：(一)按「非都市土地
使用管制規則」係依據「區域計畫法」第十五條第一項規定而來。又區域計畫法第十
三條第一項規定：「區域計畫公告實施後，擬定計畫之機關應實際發展情況，每五
年通盤檢討一次，並作必要之變更。」而龍潭地區自北二高通車後，區域發展極為快
速，中豐路幹道已拓幾達原有一倍（二十五公尺），路旁商店林立，但商店基地仍
編列為農牧用地之旱地，足證地目編定、土地分區使用等已與該區域之客觀發展無法
配合，政府長年非但未能檢此不合理之土地分區編定使用情形，已使人民之權益受
損，竟仍以該七一－一六地號等三筆土地（正面臨中豐路，地上均有兩層建物，一樓
為店面）係編列為旱地，而原告所有七二－一地號與七一－一六地號等後方毗鄰，遂
審認為非屬與甲建用地毗鄰，實與區域發展客觀事實不符。況該三筆旱地後方與原告
所有七二－一地號相鄰處，係七一－一九地號道路延伸而來供通行之四公尺以上實際
道路（即七二－一地號該部分之土地已作為公眾道路通行之土地），不赴現場勘查，
即無法發覺。(二)又「台灣省非都市土地變更編定執行要點」規定所謂「零星或狹小土
地」之條件已十分嚴格，尤以面積限制在○．一二○○公頃以下（可為百分之十調增
）已屬不易，復加上須為道路、水溝、各種建築用地或特定目的事業用地所包圍，更
係層層限制。其中規定較易發生爭議者，厥為「包圍」二字。就狹義之語義而言，「
包圍」固可從嚴解釋為四面八方全部被圍堵而言，然亦可從土地之地理位置及使用效
益，按被包圍之狀況，客觀上足認已符包圍之事實。例如大部分被甲建、道路用地等
所包圍者，觀之「台灣省非都市土地變更編定執行要點」第十一點第二項規定後段，
所謂「縣市政府宜就整體加以認定後核准」，即寓有按客觀事實整體觀察審認之意，
絕非採地籍圖之書面作業來審認。是「包圍」之涵義，實不宜採剛性之狹義文字解釋
，例如四面八方全部圍堵，蓋零星或狹小面積之土地，其範圍條件已明確，至於有無
被包圍與客觀事實之認定有相關性，此好比民法第九十八條規定「解釋意思表示，應
探求當事人之真意，不得拘泥於所用之辭句」，故法官斷案亦非全然拘泥於文義解釋
，而置當事人真意不顧。同理，既然零星狹小土地之定義已用條件予以量化或限制，
在合乎該嚴格條件之土地是否符「包圍」﹖便不宜專從「包圍」之狹義語意來解釋，
應探求客觀事實環境、土地使用性質、效益等，綜合勘查判斷來認定包圍之含義。否
則，何不將條文直接明文規定為「四面包圍」而僅稱「包圍」二字即知。又客觀地理
環境之現象極為錯綜複雜，故以較彈性之文義語句賦予受理機關（例如本案係授權被
告決定）有詮釋「包圍」之空間餘地，亦為正當行政裁量權之範疇。另內政部八十六
年七月七日台內地字第八六八四四八一號新修正之「台灣省非都市土地變更編定執
行要點」第十一點第二項已增列實際已作道路或水溝設施，其平均度在四公尺以上
者，及縣市政府宜就整體加以認定後核准之，確係較具體之規定。惟本件被告與原訴
願、再訴願決定機關完全拘泥於狹義之文字解釋，無從發揮在法令權宜範圍內可為裁
量之空間。(三)尤以，自八十五年五月二十三日內政部修正「非都市土地使用管制規則
」第十五條增列第二項申請變更土地編定人，尚須按所變更之土地面積比照毗鄰甲、
丙種建地當年度公告現值之乘積金額百分之三十捐贈與當地縣市政府。此屬有條件及
有償性之申請變更，且變更之土地又屬層層限制而量化零星、狹小土地者，當不致引
發浮濫變更之情事。故就行政機關分層負責法令授權賦予之裁量權而言，亦不宜採「
包圍」之含義為四面八方被圍堵之文義解釋，允宜探求申請個案之地理環境、週邊包
圍狀況、變更土地使用之經濟效益等整體綜合因素，並對現場做詳細之勘查後，再為
綜合性之整體客觀判斷，為核准與否之依據。方符權責機關受理人民申請案件探求真
實之本意，若僅做文義上之書面地籍圖相鄰地審查作業，以地籍圖各相鄰土地之使用
編定來認定，而忽現場相鄰處究竟是否有道路包圍之事實，未盡勘查之實即遽予駁
回申請，根本未盡審查之義務，人民權益已實際受損。四、再者，政府在政策上為因
應加入世界貿易及關稅聯盟組織所帶來之農業沖擊，農業政策已將大幅轉變為開放農
地自由買賣，將來釋出之次要農地甚至可供財團（公司）買賣，不必限制自耕農身分
者始能買受。同時次要農地可逐漸變更地目編定為其他使用，此類大幅度之農地變更
使用，農政機關已在配合政策修改法令中，此項開放之農地變更政策已勢在必行，但
相對之下，地方機關卻以嚴苛之書面作業來審查建地包圍與否，無已經量化且又條
件層層限制，早已不適合供農業使用之狹小面積旱地，猶作嚴苛之包圍文義解釋，強
使土地所有人對不適於作旱地使用之土地非繼續供作旱地使用不可，殊使人費解政府
政策之公平性、合理性又在何處﹖何況，此項變更使用尚須提供相當之回饋金，並非
無償之變更使用，就本件而言，能符類似條件者，國內又有幾許﹖政府機關並無考量
法令之緊適度與政策之配合度問題。五、茲補充理由如後：（一）原告所有七二－
一地號旱地，靠西邊者，與他人所有同段七一－一六、－一七、－一八地號旱地後方
相鄰，惟後者他人三筆土地前方均面臨二十五公尺中豐路幹道（係龍潭鄉與平鎮市
○○○○道），該三筆土地地目雖為旱地，但各筆土地上均建有二層以上加強磚造房
屋，且前方臨幹道屬店面性質，並供營業使用，但因地方政府都市計畫步調較遲，不
足以因應當前龍潭鄉都市發展之現況及需求，該地段臨中豐路之土地既已由土地所有
權人起造兩層以上建物，且有兼營商業者，倘實施都市計畫，則該地段應屬商業區或
住宅區性質，應無疑義。然因目前仍非都市計畫區，故被編定為旱地，致與都市發展
現況悖離，而原告所有七二－一地號土地位在該三筆土地後方與其相鄰，惟關鍵在於
兩地相鄰之處，事實上已有通行數十年，四公尺以上之既成道路橫過兩地之間，呈
現道路包圍之事實，此一既成道路係由原告所有七一－一九地號道路用地，從中豐路
接壤口延伸入內後所形成，為附近地區（如建七二－一四、建六五及其他附近地區住
戶），對外通往中豐路幹道之聯外道路。最近因附近地區住戶要求當地龍潭鄉○○○
○道路，故於八十七年三月間經鄉公所同意將該既成道路全部舖設瀝青（柏油），已
舖設之路段長達六十餘公尺，即從原告所有七一－一九地號道路與中豐路交接口開始
，往內延伸至原告所有七二－一地號旱地與他人所有同段七一－一六、－一七、－一
八地號旱地相鄰處，均已舖設瀝青路面。（二）又既然該毗鄰地七一－一六、－一七
、－一八地號與原告請求變更編定之七二－一地號旱地，兩地間之原有既成道路已由
當地鄉公所舖設瀝青路面，足證係供公眾通行之既成道路，否則當地龍潭鄉公所豈有
改善路面之理﹖惟被告並未赴現場勘察，究竟有無既成道路延伸於兩地間並呈道路包
圍狀況﹖即遽然憑地籍圖審認定該相鄰地三筆目前仍係旱地，即否定原告主張此部
分已為既成道路包圍之事實，殊有違經驗法則（即未經履勘而為書面認定）；且本件
經原告提起行政訴訟後，被告之答辯仍執憑地籍圖書面審查之認定，對原告所主張該
地段兩地間已有既成道路，從七一－一九地號道路延伸而來，呈道路包圍之事實，完
全不置一辭，顯有應行調查而未調查之情事，則原處分對本件道路包圍事實之認定顯
有重大瑕疵，至為明確。另近因當地龍潭鄉公所對上述兩地相鄰處之既成道路舖設瀝
青改善路面，係最近發生之新事實，而該道路又位於七二－一地號旱與同段七一－一
六、－一七、－一八地號旱兩地相鄰處，對七二－一地號已呈道路包圍狀。六、綜上
所述，本件被告及訴願、再訴願機關，對原告主張之事實，均未作現場勘查及以客觀
事實綜合判斷包圍之涵義，而僅採書面審查之文義解釋，即遽認原告之申請案不符規
定。殊難使人信服。敬請撤銷原處分及訴願、再訴願之決定，由被告另為適法之處置
，以維原告權益等語。
被告答辯意旨略謂︰一、按非都市土地使用管制規則第十條第一、三項規定：「使用
分區內各種使用地應在原使用分區範圍內申請變更編定。」、「非都市土地變更編定
執行要點，由省（市）政府訂定，並報內政部備查。」又同規則第十五條規定：「毗
鄰甲種、丙種建築用地之零星或狹小土地，得按其毗鄰土地編定之使用地類別申請變
更編定。」另行為時臺灣省非都市土地變更編定執行要點第十二點規定：「毗鄰甲、
丙種建築用地之零星或狹小土地，合於左列各款規定之一者，得按其毗鄰土地申請變
編定為甲、丙種建築用地。（一）為各種建築用地或建築使用之特定目的事業用地所
包圍，且其面積未超過○．一二○○公頃者。（二）道路、水溝所包圍或道路、水溝
及各種建築用地、建築使用之特定目的事業用地所包圍，且其面積未超過○．一二○
○公頃者。（三）凹入各種建築用地或建築使用之特定目的事業用地，其面積未超過
○．一二○○公頃，且缺口度未超過二十公尺。（四）對邊為各種建築用地，作建
築使用之特定目的事業用地、都市計畫住宅區、商業區、工業區○○道路、水溝等，
所夾狹長之土地，其平均度未超過十公尺，於變更後不致妨礙鄰近農業生產環境者
。（五）面積未超過○．○一二○公頃者，且鄰接無相同用地者。前項道路、水溝暨
各種建築用地或建築使用之特定目的事業用地，指於中華民國七十八年四月三日臺灣
省非都市零星地變更編定認定基準發布前，經編定或變更編定為交通用地、水利用地
暨各種建築用地或特定目的事業用地（但政府興建之道路或水溝設施不在此限），其
平均度為四公尺以上者。二者相毗鄰者得合併計算其度。因地形坵塊完整需要，
第一項各款面積得為百分之十以內之增加。二、系爭土地，面積○．一二○二公頃，
其土地使用編定為一般農業區農牧用地，毗鄰地除同段七一－十九、七二－六、七二
－十四、六五、七二－七地號土地，其使用編定分別為同區交通用地、甲種建築用地
及特定目的事業用地外，其餘同段七一－十六、－十七、－十八、六九－二、六四地
號，其使用編定皆為同區農牧用地，則系爭土地之條件並不符合前開「執行要點」第
十二點變更編定為甲種建築用地之規定。依原告陳訴，同段七一－十六、－十七、－
十八地號土地上均有二層以上加強磚造房屋，但其使用編定仍為農牧用地。又本案系
爭土地，雖地勢高於毗鄰農地，致無法引水灌溉，惟查非都市土地使用管制規則第六
條第二項，各種使用地容許使用之項目表，農牧用地尚可供農業使用等十項容許使用
，尚不得以無水灌溉為由，據以辦理變更編定為建築用地。被告之處理並無不當。三
、綜上所述，原告之訴為無理由，敬請予以駁回等語。
    理  由
按行為時非都市土地使用管制規則第十條第一、三項規定：「使用分區內各種使用地
應在原使用分區範圍內申請變更編定。」、「非都市土地變更編定執行要點，由省（
市）政府訂定，並報內政部備查。」同規則第十五條規定：「毗鄰甲種、丙種建築用
地之零星或狹小土地，得按其毗鄰土地編定之使用地類別申請變更編定。」又行為時
臺灣省非都市土地變更編定執行要點第十二點規定：「毗鄰甲、丙種建築用地之零星
或狹小土地，合於左列各款規定之一者，得按其毗鄰土地申請編定為甲、丙種建築用
地。（一）為各種建築用地或建築使用之特定目的事業用地所包圍，且其面積未超過
○．一二○○公頃者。（二）道路、水溝所包圍或道路、水溝及各種建築用地、建築
使用之特定目的事業用地所包圍，且其面積未超過○．一二○○公頃者。（三）凹入
各種建築用地或建築使用之特定目的事業用地，其面積未超過○．一二○○公頃，且
缺口度未超過二十公尺者。（四）對邊為各種建築用地，作建築使用之特定目的事
業用地、都市計畫住宅區、商業區、工業區○○道路、水溝等，所夾狹長之土地，其
平均度未超過十公尺，於變更後不致妨礙鄰近農業生產環境者。（五）面積未超過
○．○一二○公頃者，且鄰接無相同用地者。前項道路、水溝暨各種建築用地或建築
使用之特定目的事業用地，指於中華民國七十八年四月三日臺灣省非都市零星地變更
編定認定基準發布前，經編定或變更編定為交通用地、水利用地暨各種建築用地或特
定目的事業用地（但政府興建之道路或水溝設施不在此限），其平均度為四公尺以
上者。二者相毗鄰者得合併計算其度。因地形坵塊完整需要，第一項各款面積得為
百分之十以內之增加。本件原告於八十六年五月八日向被告申請將其所有坐落桃園縣
龍潭鄉○○○段七二－一地號面積○．一二○二公頃一般農業區農牧用地土地，變更
編定為同區甲種建築用地。被告予以否准。原告循序起訴謂其所有七二－一地號旱地
所相鄰四周之土地，大部分為甲種建築用地、特種目的事業用地、道路用地。縱然有
小部分與旱地相鄰，然各該旱地（即七一－一六、－一七、－一八地號），因面臨中
豐路二十五公尺幹道，地上均有房屋，屬商店兼住宅，其後方與七二－一地號接壤處
係七一－一九地號既成道路所延伸，形成自然區隔；又另小部分雖與田地（即六九－
二、六四地號）相鄰者，然因兩地高低落差達三公尺，田地低窪，而七二－一地號高
崗，無灌溉設施及水源，形成自然之斷層，與地形被包圍之作用相當，何況兩地接壤
邊緣在高處均各有既成之人行道路阻隔。故從七二－一地號土地整體之環境位置地勢
言，已被其他不同編定使用類別之建地或既成道路等所包圍，長期以來客觀環境既不
適於供農地使用，顯然符合八十五年五月二十三日修正後「非都市土地使用管制規則
」第十五條第一項暨八十六年七月七日修正之「台灣省非都市土地變更編定執行要點
」第十一點第一項第(二)款及第二項之規定（詳如事實欄所載）云云。查系爭土地，面
積○．一二○二公頃，其土地使用編定為一般農業區農牧用地，毗鄰地除同段七一－
十九、七二－六、七二－十四、六五、七二－七地號土地，其使用編定分別為同區交
通用地、甲種建築用地及特定目的事業用地外，其餘同段七一－十六、－十七、－十
八、六九－二、六四地號，其使用編定皆為同區農牧用地，則系爭土地之條件並不符
合首揭「執行要點」第十二點變更編定為甲種建築用地之規定。又同段七一－十六、
－十七、－十八地號土地上縱有二層以上加強磚造房屋，然其使用編定仍為農牧用地
。另系爭土地，雖地勢高於毗鄰農地，致無法引水灌溉，惟依非都市土地使用管制規
則第六條第二項所定各種使用地容許使用之項目表，農牧用地尚可供農業使用等十項
容許使用，尚不得以無水灌溉為由，據以辦理變更編定為建築用地等情，業經被告答
辯及一再訴願決定指明，並有土地登記簿、地籍圖謄本等相關資料附原處分可稽，
洵屬可採。又前開「執行要點」第十二點所稱之道路、水溝暨各種建築用地或建築使
用之特定目的事業用地，係指於七十八年四月三日臺灣省非都市零星地變更編定認定
基準發布前，經「編定」或「變更編定」為交通用地、水利用地暨各種建築用地或特
定目的事業用地（但政府興建之道路或水溝設施不在此限），其平均度為四公尺以
上者而言，與其實際之使用情形無，此觀該要點第二項規定至明。而系爭土地相毗
鄰者，有如前述之七一－一六地號等五筆土地仍編定為農牧用地，則被告縱僅依地籍
圖等書面資料即予認定，而未前往現場作實地勘查，於法亦非有不合，無違經驗法則
可言。且系爭土地既有上開七一－一六地號等農牧用地相毗鄰，自難謂該土地已符合
首開「執行要點」第十二點所定「包圍」之要件，原告指從系爭土地之地勢、環境等
整體為客觀判斷，應認該土地已為道路或建地等所包圍，而符合變更編定為甲種建地
之規定一節，殊有誤會。至政府為因應加入世界貿易組織而於農地變更政策上將作如
何處理，及擬定區域計畫之相關機關是否有依區域計畫法第十三條第一項規定為檢討
及變更，皆為另一問題，不得執為本件應准予變更編定之論據。又本件原告係於八十
六年五月八日申請系爭土地之變更編定，被告於八十六年五月十九日依當時適用之首
揭執行要點（八十四年十月四日修正頒發）等規定予以否准，自屬有據。至該要點於
其後雖另修正，然不論其內容如何，基於法律不溯既往原則，均無援用於本件之餘地
。從而，原告各該主張，要無足取。原處分及一再訴願決定俱無違誤之處。原告起訴
意旨，非有理由，應予駁回。
據上論結，本件原告之訴為無理由，爰依行政訴訟法第二十六條後段，判決如主文。
中    華    民    國     八十八      年      三      月     三十一      日
                    行 政 法 院 第 一 庭
                                審 判 長 評  事      黃  綠  星
                                         評  事      黃  合  文
                                         評  事      高  秀  真
                                         評  事      藍  獻  林
                                         評  事      黃  璽  君
右  正  本  證  明  與  原  本  無  異
                                         法院書記官  邱  彰  德
中    華    民    國     八十八      年      三      月     三十一      日
